【裁判字號】    98,簡上,243
【裁判日期】    980708
【裁判案由】    清償債務
【裁判全文】
臺灣臺北地方法院民事判決             98年度簡上字第243號
上  訴  人  丙○○
被 上訴 人  乙○○
上列當事人間請求清償債務事件，上訴人對於中華民國97年9 月
26日本院臺北簡易庭97年度北簡字第10469 號第一審判決提起上
訴，本院於98年6月17日言詞辯論終結，判決如下：
    主      文
原判決廢棄。
被上訴人在第一審之訴駁回。
第一、二審訴訟費用由被上訴人負擔。
    事實及理由
一、被上訴人起訴主張：伊於民國86年2 月5 日自任會首籌組互
    助合會（下稱系爭合會），會份數含會首共有32份會份，約
    定會期自86年2 月5 日至88年7 月5 日止，共32期，採內標
    制，於每月5 日開標、每年1 月20日加標一次（各期期別及
    開標日如原判決附表所示），會款金額每會份新臺幣（下同
    ）1 萬元，會款應於開標後3 日內繳清。上訴人為系爭合會
    會員，共參加2 份會份，先後於86年3 月5 日（第2 期）及
    86年10月5 日（第9 期）得標。詎上訴人自87年10月5 日（
    第22期）起，積欠11期會款共22萬元未繳交，爰依合會法律
    關係，請求上訴人如數給付積欠會款本息等語。
二、上訴人則以：伊並未參加系爭合會，係訴外人即伊之前夫甲
    ○○（業於87年7 月21日離婚）冒用伊之名義加入系爭合會
    ，並利用伊之名義及帳戶匯款予被上訴人，伊既非系爭合會
    之會員，亦未曾標得合會金，自無需給付會款等語，資為抗
    辯。
三、原審判命上訴人應給付被上訴人22萬元，及自97年1 月23日
    起至清償日止，按年息百分之五計算之利息，並就被上訴人
    勝訴部分依職權命假執行。上訴人不服提起上訴，併聲明：
    (一)原判決廢棄。(二)上開廢棄部分，被上訴人在第一審之訴駁
    回。被上訴人則答辯聲明：上訴駁回。
四、查：被上訴人於86年2 月5 日自任會首籌組系爭合會，會份
    數含會首共32會份，約定開標日期及總會期如原判決附表所
    示，採內標制，會款金額每會1 萬元，會款應於開標後3 日
    內繳清，為兩造所不爭執（見本院卷第46頁反面至第47頁）
    ，且有被上訴人製作之會單可稽（原審卷第44、122 頁），
    應信為真。
五、被上訴人主張上訴人參加系爭合會2 會份，先後於86年3 月
    5 日（第2 期）及86年10月5 日（第9 期）得標後，竟自87
    年10月5 日（第22期）起，積欠11期會款共22萬元未繳交等
    情，惟為上訴人所否認，並以前揭情詞置辯，則本件爭點厥
    為：上訴人有無參與系爭合會？若有，有無標得合會金？
六、法院之判斷：
  (一)按現行民法債編第19節之1 合會之相關規定（即民法第709
    條之1 至709 條之9） ，均係於88年4 月21日修正公布，自
    同年5 月5 日施行，且上開規定於民法債編修正施行前成立
    之合會，並無適用餘地，此觀民法債編施行法第1 條規定即
    明。而在民法上開有關合會之規定公布前，民間合會性質乃
    會首與會員間之債權債務關係，會員相互間除有特約外，不
    發生債權債務關係，本件系爭合會成立於民法債編修正施行
    前即86年2 月5 日，已如前述，則系爭合會之法律關係應依
    民法債編修正施行前之見解，即認為會員與會首間之債權債
    務契約，會首依契約行使其權利，應向契約當事人之會員為
    之；又請求履行債務之訴，除被告自認原告所主張債權發生
    原因之事實外，應先由原告就其主張此項事實，負舉證責任
    ，必須證明其為真實後，被告於其抗辯事實，始應負證明之
    責，此為舉證責任分擔之原則（最高法院43年台上字第377
    號判例意旨參照）。
  (二)被上訴人主張：上訴人於上開時間參加系爭互助會2 會，嗣
    各以2,500 元、900 元標得會款等情，固據提出互助會單為
    憑（見原審卷第10至11頁），惟為上訴人所否認，辯稱：係
    其前夫甲○○冒用伊之名義參加，伊未參加系爭互助會，亦
    未競標或領得合會金等語。經查：上開會單上之會員姓名均
    係被上訴人片面製作，並無上訴人簽名，則上訴人是否參加
    系爭合會，已非無疑；又以上訴人為存款人名義之存款憑條
    ，固分別於86年2 月12日以現金存入2 萬元、86年4 月9 日
    現金存入1 萬7,700 元、86年5 月10日現金存入1 萬7,500
    元、86年6 月7 日現金存入1 萬7,000 元、86年5 月10日現
    金存入1 萬7,500 元、86年6 月7 日現金存入1 萬7,000 元
    至被上訴人帳戶（見原審卷第89至93頁）；另自上訴人設於
    第一銀行城東分行之帳戶，亦先後於86年9 月11日轉帳存入
    1 萬8,200 元、86年11月4 日轉帳7 萬7,555 元（被上訴人
    主張其中有2 萬元係會款之繳付），及86年12月8 日、87年
    1 月8 日、87年2 月2 日、87年4 月8 日各轉帳2 萬元至被
    上訴人設於第一商業銀行西門分行活期儲蓄存款帳戶（見原
    審卷第46至61頁），惟為上訴人所否認，辯稱：系爭存款憑
    條並非伊所寫，至上開帳戶則由其前夫甲○○使用，迨離婚
    後始取回等語（見本院卷第125 頁），核與證人甲○○證稱
    ：「會是我本人參加的」、「我有參加被上訴人召集之合會
    ，是被上訴人來找我加入，我打電話給被上訴人說要標會，
    但沒寫標單，我參加2 會均已得標，標得會款用於短期投資
    公司周轉」、「當時我自己開公司，有許多人頭帳戶，包括
    上訴人的帳戶也是我在使用」、「卷內取款憑條有我的字跡
    ，其他是我公司小妹的字，我指示公司小妹用上訴人名義匯
    款，因標單是以上訴人名義參加，故用上訴人名義存款，以
    利區別」、「上訴人在第一銀行城中分行開設的帳戶存摺、
    印章是我在使用，帳戶內大部分是我公司賺得的資金」、「
    我未將以上訴人名義參加系爭合會之事告知上訴人」等語（
    見原審卷第84頁、本院卷第94至96頁反面），若合符節，可
    徵上訴人所辯，似非全然無稽；雖證人甲○○於原審證稱：
    「會錢有時候是我本人交付，有時候是我前妻去轉帳、但前
    妻沒有親自交付過」（見原審卷第84頁），惟查：甲○○與
    被上訴人間資金往來頻繁，業經甲○○證述在卷（見本院卷
    第95頁），且有被上訴人於原審提出台北地檢署95年度偵字
    第12602 號不起訴處分書認定：「…再佐以被告（指被上訴
    人）與丙○○於86年87年間曾有多筆匯款往來，金額多在數
    萬元之譜等情，有被告第一商業銀行西門分行帳戶存摺影本
    附卷可稽等等，堪認被告曾委託告訴人（指甲○○）利用告
    訴人或其手中之人頭帳戶買賣股票乙節，應屬實情」（見原
    審卷第130 頁），可見甲○○確曾利用上訴人名義帳戶與被
    上訴人為資金往來，則上訴人受託轉帳原因不一，或係依甲
    ○○指示就買賣股票之匯款，難謂上訴人知悉其所匯之款項
    係參加系爭合會之會款，自不得僅憑上訴人名義對被上訴人
    之存款憑條或自上訴人帳戶內轉帳予被上訴人之事實，遽謂
    上訴人為系爭合會契約之當事人，遑論被上訴人復未舉證交
    付合會金與上訴人，亦未舉證甲○○上開證述內容有何不實
    ，是上開取款憑條及存提明細尚不足作為有利於被上訴人之
    佐憑。被上訴人主張：上訴人有參加系爭互助會並領得合會
    金云云，已難驟採。
  (三)又上訴人主張兩造間曾商談積欠之會款如何給付，可見上訴
    人確有參加系爭合會云云，固據提出電話譯文佐憑（見原審
    卷第69至71頁），惟查：上開譯文係被上訴人片面製作，並
    未提出據以製作之錄音供本院判斷，是否屬實，已有可疑；
    況依上開譯文所載，應係被上訴人曾向上訴人催討系爭合會
    之會款，上訴人則表示手頭很緊，更詢問：「我會儘量，那
    是到幾月（指會何時結束）？」，被上訴人則答覆：「他是
    到明年7 月（指88年7 月結束），而且1 月有加標1 次（指
    88年1 月20日）」、上訴人稱：「還有11個？」，被上訴人
    則答以：「對，還有11次，而1 月份要加標1 次，你等於要
    繳4 萬元」，設若上訴人有參加系爭合會2 會份，豈會不知
    系爭合會何時屆期，又不知應繳納會款若干，在在均有可疑
    。是上開對話內容充其量僅能證明被上訴人向上訴人催討系
    爭合會之會款，上訴人或認其前夫甲○○冒用其名義參加系
    爭合會，必須代甲○○背負上開合會債務，則上訴人究係為
    自己或其前夫甲○○允諾清償系爭合會欠款，亦有可議，被
    上訴人既未能舉證兩造間初始即為合會契約之當事人，自不
    能以上訴人事後對被上訴人催繳積欠會款之對話內容，遽謂
    上訴人為系爭合會之會員，故被上訴人主張上訴人為系爭合
    會之會員，共積欠會金22萬未付云云，殊無可取。
七、綜上所述，上訴人抗辯其未參加系爭互助會等語自屬可信，
    被上訴人主張上訴人參加系爭互助會並已標得合會款，應依
    合會法律關係給付會款云云，為不足採。從而，被上訴人本
    於合會契約法律關係請求上訴人給付22萬元，及自起訴狀繕
    本送達翌日起至清償日止，按年息百分之五計算之利息，為
    無理由，不應准許。原審判命上訴人給付並依職權為假執行
    之宣告，自有未洽。上訴意旨指摘原判決不當，求予廢棄改
    判，為有理由。自應由本院予以廢棄改判，如主文第2 項所
    示。
八、本件為判決之基礎已臻明確，兩造其餘之攻擊或防禦方法及
    未經援用之證據，經本院斟酌後，認為均不足以影響本判決
    之結果，亦與本案爭點無涉，自無逐一詳予論駁之必要，併
    此敘明。
九、據上論結，本件上訴為有理由，依民事訴訟法第436 條之1
    第3 項、第450 條、第78條，判決如主文。
中    華    民    國    98    年    7     月    8     日
                  民事第五庭    審判長法  官  薛中興
                                      法  官  熊誦梅
                                      法  官  胡宏文
以上正本係照原本作成
不得上訴
中    華    民    國    98    年    7    月     8     日
                                      書記官  曾寶生


司法院資訊處製作；財團法人民間司法改革基金會備份。
